臺灣高雄地方法院刑事判決　　　　　　　96年度選訴字第13號
公　訴　人　臺灣高雄地方法院檢察署檢察官
被　　　告　甲○○
選任辯護人　何旭苓律師
上列被告因違反公職人員選舉罷免法案件，經檢察官提起公訴（
95年度選偵字第108 號），本院判決如下：
    主  文
甲○○無罪。
    理  由
一、公訴意旨略以：被告甲○○係現任高雄市○鎮區○道里里長
    ，為使案外人朱挺玗得以於民國95年12月9 日舉辦之高雄市
    第7 屆高雄市市議員選舉於所屬第5 選區中順利當選，竟基
    於預備對有投票權人行求、期約、交付賄賂以約定其投票權
    行使予朱挺玗之犯意，於95年12日6 日上午起，預備以每人
    每票新臺幣（下同）500 元之對價，向籍設高雄市市議員選
    舉第5 選區而有此次高雄市市議員投票權之高雄市○鎮區○
    道里、仁愛里選民買票，約使里民投票支持朱挺玗，惟被告
    尚未將上開現金交付予有投票權人之里民前，即為台灣高雄
    地方法院檢察署檢察官指揮法務部調查局高雄市調查處調查
    員及高雄市政府警察局前鎮分局員警前往被告服務處搜索而
    查獲，因認涉犯公職人員選舉罷免法第90條之1 第2 項、第
    1 項之預備賄選罪嫌云云。
二、證據能力之意見：
    按被告以外之人於審判外之言詞或書面陳述，除法律有規定
    者外，不得作為證據，刑事訴訟法第159 條第1 項定有明文
    。辯護人主張台灣高雄地方法院檢察署受理民眾檢舉賄選電
    話紀錄，係審判外陳述，無證據能力等語。經查，上開證據
    係被告以外之人審判外之言詞陳述，且無刑事訴訟法第159
    條之1 至同條之4 所規定得為證據之情形，故本院認無證據
    能力。
三、按犯罪事實應依證據認定之，無證據不得認定犯罪事實，刑
    事訴訟法第154 條第2 項定有明文。又認定犯罪事實所憑之
    證據，雖不以直接證據為限，間接證據亦包括在內；然而無
    論係直接或間接證據，其為訴訟上之證明，須於通常一般之
    人均不致有所懷疑，而得確信其為真實之程度者，始得據為
    有罪之認定，倘其證明尚未達到此一程度，而有合理性之懷
    疑存在時，即難為有罪之認定（最高法院76年度台上字第
    4986號判例意旨參照）。又按公職人員選舉罷免法第90條之
    1 第2 項之預備賄選罪，係指預備犯該條第1 項之「對於有
    投票權之人，行求、期約或交付賄賂或其他不正利益，而約
    其不行使投票權或為一定之行使者」，而有一定行為可認行
    為人已著手對於有投票權人行求、期約或交付賄賂之準備行
    為，即屬該當。換言之，立法者為確保公職人員選舉之公平
    性，且認該等法益有特別保護之必要，故將其刑罰提前至行
    為人著手賄選前之預備階段。惟以，預備賄選既經法文明定
    為刑罰之構成要件行為，則是否構成行求、期約或交付賄賂
    或其他不正利益之預備犯行，除有客觀外在事實外，尚須有
    積極明確之事證可認行為人主觀上係以該等客觀外在舉動作
    為其進一步為行求、期約或交付賄賂之準備動作，始足該當
    。
四、公訴意旨認被告甲○○涉犯前開預備賄選罪嫌，無非係以證
    人曾炎明證述被告係朱挺玗明道里後援會負責人以及在被告
    機車置物箱、服務處分別扣得現金8,000 元、明道里里民名
    冊、仁愛里里民名冊等為其論據。訊據被告堅詞否認有何預
    備賄選之犯行，辯稱：在機車內扣得之現金8,000 元係其用
    以貼補紅、白帖之私房錢，並非預備賄選之賄款；另扣案之
    明道里里民名冊其實是區公所發給里幹事拿給鄰長的確認里
    民收受投票通知書，至於另1 本仁愛里里民名冊其不清楚為
    何置放於其服務處內等語。經查：
（一）被告係現任明道里里長，其於95年12月6 日經臺灣高雄地
      方法院檢察署檢察官指揮警、調人員持法院核發之搜索票
      執行搜索，在其所有HRK-982 號機車置物箱及服務處內分
      別扣得現金8,000 元、明道里里民名冊、仁愛里里民名冊
      之事實，業據被告自承在卷，核與證人鄭博仁於本院審理
      時證述之情節相符，並有上開扣案物、搜索票、搜索扣押
      筆錄、扣押物品目錄表等在卷可稽，是此部分之事實，堪
      可認定。
（二）而扣案之明道里里民名冊，實係區公所里幹事用以確認該
      里里民是否收受投票通知之投票通知單領取簽名名冊等情
      ，業據證人即明道里里幹事謝健成，證人即明道里里民丁
      ○○、乙○○分別於本院審理時證述在卷，證人謝健成並
      證稱：因為區公所要求選民於領取投票通知單及選舉公報
      時要簽名，故其方製作扣案之領取簽名名冊給鄰長，並請
      各鄰長於送達後集中送到里長服務處，以方便其整理後帶
      回區公所等語（參本院卷第62、63頁）。證人丁○○、乙
      ○○則均證稱：扣案名冊上之簽名，係其收受鄰長所交付
      之投票通知單時所簽等語（參本院卷第67、68頁）。衡以
      政府雷厲風行於選舉查察賄選，此為公眾所周知之事實，
      故一般收受選舉賄款者，當係於隱密之情況下為之，又豈
      有於收受賄款後，猶在名冊上簽名以供事後遭查緝之理？
      是上開證人謝健成、丁○○、乙○○證述上開名冊係收受
      投票通知之簽名名冊等情，應可確信。另扣案之仁愛里里
      民民冊，其上所載姓名旁部分雖有註記數字「、、
      」以及「ˇ」等符號，惟其上均無金額之記載，且本件公
      訴人復未提供其他積極證據足以證明上開符號係被告持以
      賄選之用；況本件被告既係明道里里長，衡情當無甘冒遭
      檢舉查緝之風險，而向不熟識之仁愛里里民交付賄款之理
      ，自難僅憑名冊上之符號，即認此符號係被告持以賄選所
      用。從而，本件自難僅以在被告服務處扣得上開領取簽名
      名冊、仁愛里里民民冊等資料，即遽而推論被告有預備賄
      選之意圖。
（三）公訴人又認於被告機車上所扣得之現金8,000 元係被告用
      以賄選之用，而為被告所堅詞否認。惟扣案之現金8,000
      元係8 張千元紙鈔等情，業據本院調閱扣案現金查證屬實
      ，此即與公訴人所述被告係以1 票500 元之對價預備賄選
      之情節不符，且本件復查無其他積極證據足以證明該筆款
      項係被告所預備交付之賄款，自難僅以於被告機車置物箱
      內查扣上開現金等物，即遽認該筆款項即係供被告持以賄
      選所用。
五、綜上所述，公訴人所提用以證明被告犯罪事實之證據，均不
    能證明被告有公訴人所指之預備賄選犯行，此外，本院復查
    無其他積極證據足資證明被告有何公訴人所指之預備賄選犯
    行，揆諸前揭說明，被告犯行既屬不能證明，自應為其無罪
    之諭知。
據上論斷，應依刑事訴訟法第301 條第1 項，判決如主文。
本案經檢察官丙○○到庭執行職務。
中　　華　　民　　國　　96　　年　 　8  　月　　 9　　日
                  刑事第八庭  審判長法　官  李政庭
                                    法  官  賴文姍
                                    法  官  王俊彥
以上正本證明與原本無異。
如不服本判決應於收受本判決後10日內向本院提出上訴書狀，並
應敘述具體理由，如未敘述上訴理由者，應於上訴期間屆滿後20
日內補提理由書狀於本院（均須按他造當事人之人數附繕本）「
切勿逕送上級法院」。
中　　華　　民　　國　　96　　年　　8 　　月　　9 　　日
　　　　　　　　　　　　　　　　　  書記官  鄭永媚
